臺灣高等法院民事判決　　　　　　　　　　　　　　九十二年度重上字第一八八號
　　上　訴　人　擎邦國際科技工程股份有限公司
　　法定代理人　洪振攀
　　訴訟代理人　周燦雄律師
　　被　上訴人　洋華光電股份有限公司
 　 法定代理人　楊愷悌
　　訴訟代理人　李佩昌律師
當事人間給付工程款事件，上訴人對於中華民國九十二年一月三十日臺灣臺北地方法
院九十年度重訴字第二八五七號第一審判決提起上訴，本院於九十三年二月二十四日
言詞辯論終結，判決如下：
    主      文
原判決關於駁回上訴人後開第二、三項之訴部分，及該部分假執行之聲請，暨訴訟費
用部分之裁判廢棄。
被上訴人應給付上訴人新台幣柒佰陸拾玖萬參仟玖佰柒拾參元，及自九十年十二月二
十一日起，至清償日止，按週年利率百分之五計算之利息。
被上訴人應返還上訴人(一)上訴人於八十九年二月二十三日簽發，到期日為八十九年三
月二十日，金額新台幣壹仟零肆拾伍萬捌仟元，以上海商業儲蓄銀行總行營業部為擔
當付款人，本票號碼BB0000000、(二)上訴人於八十九年十月二日簽發，到期日
為九十年十月十五日，金額新台幣陸佰陸拾肆萬元，以上海商業儲蓄銀行總行營業部
為擔當付款人，本票號碼BB0000000之本票貳紙。
其餘上訴駁回。
第一、二審訴訟費用，由上訴人負擔拾分之壹，餘由被上訴人負擔。
本判決第二、三項，於上訴人分別以新台幣貳佰陸拾萬元、伍佰柒拾萬元為被上訴人
預供擔保後，得假執行，但被上訴人如於假執行程序實施前各以新台幣柒佰陸拾玖萬
參仟玖佰柒拾參元、壹仟柒佰玖拾捌萬元為上訴人預供擔保，得免為假執行。
    事實及理由
一、上訴人起訴主張其於八十九年二月九日與被上訴人簽訂工程合約書，承攬被上訴
    人所屬觀音廠無塵室新建工程，對於該項工程，上訴人已依合約第三條所定工程
    範圍施作完工，另上訴人於(一)八十九年十月十六日以專案訂購單追加清洗機及乾
    燥機排氣配電工程，工程款為新台幣（以下同）三十四萬三千四百三十元，(二)八
    十九年十月廿七日追加工程(1)變更設計共四十四項，工程款為九百零七萬七千七
    百五十五元，(三)八十九年七月十五日追加工程(2)變更設計共三十項，工程款為二
    百五十四萬八千五百二十三元，(四)九十年四月二十六日追加工程變更設計共三項
    ，工程款為二十六萬零七百八十六元，就上開追加工程，除(一)(四)兩項外，就(二)(三)
    項，前經兩造議價為九百五十萬元，嗣兩造於九十年四月廿六日、九十年五月三
    日為第一、二次協商，上訴人就被上訴人所提問題加以釐清，兩造就變更追加工
    程項目及單價協商確定(二)(三)項之減帳金額為二十九萬六千四百六十八元，亦即該
    兩項工程款為九百二十萬三千五百三十二元，合計上開四項工程款總額為九百八
    十萬七千七百四十八元，復於九十年八月九日兩造又召開會議，再就(二)(三)項追加
    工程款達成減帳六十八萬七千二百十三元之決議，則該兩項追加工程款為八百八
    十一萬二千七百八十七元 (0000000-000000＝0000000)，合計上開四項追加工程
    程款總額為九百四十一萬七千零三元（即八百八十一萬二千七百八十七元加上三
    十四萬三千四百三十元加上二十六萬零七百八十六元）。次依工程合約第三十條
    約定：乙方 (即上訴人）應於簽約完成後，於訂金付款期日前開立相當於甲方 (
    即被上訴人)給付金額同額 (百分之三十)之票據，作為履約保證金，該票據於合
    約確實履行 (驗收）後交還乙方；上訴人並依上開約定於八十九年二月二十三日
    簽發，以上海商業儲蓄銀行總行營業部為擔當付款人，到期日為八十九年三月二
    十日，金額一千零四十五萬八千元之本票乙紙 (本票號碼：BB0000000)交付被上
    訴人，合約工程業已完工驗收，被上訴人已於八十九年七月三十日出具「完工證
    明書」，依工程合約第五條之付款方式，尾款百分之二十係於工程完成，經驗收
    、試車後支付，合約工程尾款六百六十四萬元，上訴人係於八十九年十月三日簽
    發統一發票向被上訴人收取，自推定系爭工程業經驗收合格。則被上訴人自應依
    約返還履約保證金支票。另依工程合約第五條第３款約定，上訴人應於受領尾款
    時開立一年期之保固票，上訴人亦依約於八十九年十月二日簽發以同上銀行為擔
    當付款人，到期日為九十年十月十五日，金額六百六十四萬元之本票乙紙 (本票
    號碼：BB0000000)交付被上訴人，茲保固期間業已屆滿，被上訴人自應依約返還
    。雖被上訴人主張有六項保固缺失，但依九十年八月九日之協商決議，上訴人同
    意於被上訴人提送修理費用經上訴人驗核後，一併由工程追加款中扣除，另系爭
    工程之保固期間為一年（即至九十年十月十五日），在此期間內，上訴人固應負
    保固責任，惟逾保固期間者，則不應令上訴人負責。故被上訴人就此已無拒絕返
    還之理由。詎被上訴人迄今仍未給付追加工程款，又合約工程既經完工驗收，被
    上訴人迄未依約返還履約保證金本票及保固金本票，為此請求判令被上訴人給付
    ，並聲明(一)原判決廢棄。(二)被上訴人應給付上訴人追加工程款九百四十一萬七千
    零三元及自起訴狀繕本送達翌日起至清償日止，按週年利率百分之五計算之利息
    。(三)被上訴人應返還上訴人於八十九年二月二十三日發票，到期日為八十九年三
    月二十日，本票號碼BB0000000，金額一千零四十五萬八千元整，以上海商業儲
    蓄銀行總行營業部為擔當付款人；及於八十九年十月二日發票，到期日為九十年
    十月十五日，本票號碼BB0000000，金額六百六十四萬元整，以同上銀行為擔當
    付款人之本票各一張。(四)願供擔保請准宣告假執行。
二、被上訴人則以上訴人所主張之工程款，是因上訴人設計錯誤所生變更工程，並非
    雙方議定工程之追加，被上訴人公司人員於設計變更申請通知單上簽名，僅承認
    上訴人有施作（變更）之事實，並非驗收或確認為追加工程，依兩造所簽訂工程
    合約第三條約定，變更追加工程，係由雙方協議補充單價，且上訴人所提報價單
    並未先經雙方合意，係上訴人單方製作，上訴人所提之協商紀錄、存證信函及會
    議紀錄等，僅足以證明兩造間陸續進行協商，及交涉之過程，然並未達成決議，
    八十九年八月九日之會議，兩造並未就是否為追加工程、工程瑕疵、工程逾期、
    工程款及扣款等達成協議，李協乘將上訴人傳真之會議紀錄回傳，只是應上訴人
    要求，兩造對於會議紀錄之內容，均有爭議。嗣後，上訴人另發之律師函亦自承
    ：「經多次協商，仍無結果」，兩造就追加工程款尚未達成協議，惟被上訴人同
    意上訴人請求部分之追加工程為一百六十七萬一千六百七十六元。另因上訴人書
    立承諾書，承諾改善系爭工程之瑕疵，並且履約保證金本票繼續由被上訴人收執
    ，又將保固金本票交付被上訴人作為多重擔保之前提下，被上訴人方開立完工證
    明書並給付工程尾款，惟系爭工程仍未通過驗收，上訴人雖先行取得尾款，並將
    保固金本票交付被上訴人公司收執，但上訴人並未取回履約保證金本票，無非係
    在未通過驗收之情形下，以兩張本票交被上訴人收執強化系爭工程之擔保。另依
    上訴人所提工程規範第1.0規範，「本工程承包商需提供並完成所有系統…測試
    …儀表…臨時設施、檢驗測試等」，第1.1規範「無塵室之設計和製作，參照下
    列法規相關要求…」，第7.0以下規範系統之測試及調整，7.1為通則，7.2為空
    調通風設備之試驗、7.3空調系統之試車調整及驗收、7.4水管路之試驗及調整、
    7.5風量及風壓之試驗及調整、7.6無塵室之測試及驗收等，就系統設備之測試、
    驗收及記錄、審核、檢驗基準等均有規範。查上訴人既未能就合約工程，及所主
    張之追加工程，提出完整之初驗、複驗合格證明，自難認上訴人就上開工程已經
    完工驗收，系爭工程既未驗收合格，本無從起算保固期。況且，系爭工程仍有諸
    多缺失仍未改善，其請求返還保固金本票，非有理由。另被上訴人已於協商過程
    中提出十一項瑕疵主張，至本件訴訟中另列舉之瑕疵項目，乃有關上開設計施作
    瑕疵之補充說明，故上訴人應就1.協商過程提出之瑕疵項目費用：三百一十四萬
    七千八百八十八元（未計入「主合約品質不良未改善，造成洋華損失之金額」暨
    遲延罰款）。2.已發生損害之修補費用：二百二十二萬一千七百九十四元（上開
    金額未計入無塵室失火造成之良率損失）。3.其他瑕疵之補正費用：二百三十四
    萬五千一百三十九元，賠償被上訴人。另有關系爭工程因空調箱失火、吸入廢氣
    、廢水滲漏、牆面未收邊等設計、施作之瑕疵或損壞，造成污染源，無塵室潔淨
    度大受影響，嚴重減低產品良率，經被上訴人公司評估損失金額在四千六百六十
    萬七千三百九十二元以上。再者按設備採購合約書第五條交機日期：「民國八十
    九年三月二十日前，交至甲方工廠（前製程須於三月十日前完成）。」同合約第
    十五條逾期損失：「乙方倘不依照第五條規定期限內交貨時或有第十四條第二款
    之情形時，每逾壹日償付甲方違約金按照合約總價千分之五計算，此項違約金，
    甲方得在乙方未領款項內逕行扣除，如有不足得向乙方追索。」同合約第十四條
    標的驗收：「乙方於現場安裝全部完成且培養甲方人員具有獨立操作能力及基本
    維修能力時方可通知甲方驗收。一甲方接獲乙方通知後應於十日內驗收，經甲方
    連絡甲方客戶驗收合格後發給驗收證明予乙方。二甲方（甲方客戶）驗收時，如
    發現材質或零件不符規格，乙方應依照甲方指示於七日內重新更換，乙方若於甲
    方指示更換期限內無法重新更換完成，其延期責任比照第十五條規定。」則按本
    合約總價三千四百八十六萬元之千分之五計算，每遲延一日上訴人應罰十七萬四
    千三百元，則上訴人遲延迄今已逾三年。又倘採信上訴人說詞以八十九年九月二
    十日為複驗完成日（實不足採），上訴人亦應支付半年違約金；若自上訴人八十
    九年七月二十六日出具承諾書改善瑕疵之日起算至八十九年九月二十日共五十六
    日，上訴人亦應支付違約金九百七十六萬餘元，與上訴人於本件請求之追加工程
    款金額全部抵銷，上訴人亦不得請求。並聲明(一)上訴駁回。(二)被上訴人如受不利
    判決，願供擔保請准免為假執行。
三、上訴人主張其於八十九年二月九日與被上訴人簽訂工程合約書，承攬被上訴人所
    屬觀音廠無塵室新建工程，八十九年十月十六日以專案訂購單追加清洗機及乾燥
    機排氣配電工程，於八十九年十月廿七日追加工程(1)變更設計共四十四項，於八
    十九年七月十五日追加工程(2)變更設計共三十項，於九十年四月二十六日追加工
    程變更設計三項，上述工程已完工並經驗收，並提出專案訂購單、追加工程(1)報
    價單及設計變更申請通知單影本、追加工程(2)報價單及設計變更申請通知單影本
    、追加工程報價單及設計變更申請通知單影本、會議紀錄、傳真覆函、複驗記錄
    、完工證明書、存證信函、空氣過濾器檢測報告表、順寶企業股份有限公司就無
    塵室（前製成區及後製成區）完成洩漏測試、李天麟就無塵室 (前製成區及後製
    成區）完成之環境測試為證（見原審卷一第十一頁至一０五頁、一０八頁、卷二
    第十七頁至三十一頁、第四十至五十五頁），被上訴人除對上訴人於八十九年十
    月十六日以專案訂購單追加清洗機及乾燥機排氣配電工程，及設計變更及增加網
    版清洗室空間工程等三萬四千五百三十元，另追加工程(1)設計變更追加項部分工
    程款四十三萬二千七百九十八元、四十四萬五千八百五十元及三十三萬五千四百
    六十一元，共計一百六十七萬一千六百七十六元（未含稅為一百五十九萬二千零
    七十二元）並不爭執外（見本院卷第六十八、七十八、七十八頁），其餘則以前
    詞置辯，經查：
  (一)兩造所定工程合約書第七條工程變更之１記載：本合約所述及之主要工作內容含
    工程規格及數量均依工程標單及工程規範之規定，同條之２並約定：甲方（即被
    上訴人)對本工程有隨時變更計劃及增減工程數量之權，乙方 (即上訴人)須同意
    辦理其結算，對於增減數量，雙方參照本合約所訂單價計算增減之。惟如有新增
    工程項目時，得由雙方協議補充單價：：：，足認兩造於合約約定，在工程標單
    及工程規範外之變更追加工程，係由雙方協議補充單價。上訴人於(一)八十九年十
    月十六日以專案訂購單追加清洗機及乾燥機排氣配電工程，工程款為三十四萬三
    千四百三十元，(二)八十九年十月廿七日追加工程(1)變更設計共四十四項，工程款
    為九百零七萬七千七百五十五元，(三)八十九年七月十五日追加工程(2)變更設計共
    三十項，工程款為二百五十四萬八千五百二十三元，(四)九十年四月二十六日追加
    工程變更設計共三項，工程款為二十六萬零七百八十六元，向被上訴人申請追加
    、變更設計，業據其提出專案訂購單、設計變更申請書通知單、報價單等影本為
    證，被上訴人就上開報價單提出問題表，並於九十年四月廿六日與上訴人為初次
    協商，有問題表、協商紀錄影本（見原審卷一第九十二至九十五頁）在卷可稽，
    上訴人就被上訴人所提之問題予以釐清後，於九十年五月三日與被上訴人再度協
    商，被上訴人復於九十年七月二十五日以存證信函覆主合約瑕疵之爭議以及追加
    工程內容未施作或施作內容與數量不符，應刪減金額或扣款等（見原審卷二第三
    十三至三十七頁），兩造遂於九十年八月九日再度召開會議，被上訴人派李協乘
    行政課長、黃明志、鄭錦瑋等人就追加工程項目及單價討論，並就(2)(3)兩項追加
    工程款共九百五十萬元，減帳六十八萬七千二百十三元（未稅）作成決議 (見原
    審卷二第一六九頁），被上訴人前任行政課長李協乘於原審證稱：「我有收到原
    告公司（上訴人）傳給我八十九年八月九日之會議紀錄，要我回傳。我加進Ｆ（
    即製程水呈鐵鏽水）跟十一（即確認工程由上訴人提出試車報告佐證）、十二（
    主合約品質不良，商議扣款）後，回傳給原告，其他部分會議當時應該都沒有爭
    議．．」，（見原審卷二第二七一、一七０頁），雖該證人又稱：紀錄第九點（
    按即追加工程金額部分），當時並沒有決議云云，惟查兩造就追加部分經數次協
    商，被上訴人並派李協乘多次商議，其應係有權代理之人，被上訴人明知上訴人
    係就追加工程與被上訴人多次協商，前述會議紀錄載有追加工程款金額及扣款額
    ，若相關工程款之記載與兩造會議協商結論不符，當會異議爭執，惟其於回傳時
    並未就追加款項予以保留或加註，足見兩造會議當時確已就追加工程款額達成合
    致，故證人李協乘證稱追加工程金額並未達成協議云云，應無足採。雖被上訴人
    復稱上開會議紀錄決議第九點載明洋華（被上訴人）將核對上述單價內容於九十
    年八月十七日前提送擎邦，後由雙方共同議定單價等語，而被上訴人並未就單價
    與上訴人議定，故兩造尚未達成協議云云，惟上訴人主張待共同議定單價者係上
    開會議紀錄決議中第一至第八點之追加工程款應予扣除者等語（見本院九十三年
    二月二十四日言詞辯論），觀諸上開會議紀錄決議第九點已明確約定追加工程款
    九百五十萬元及二十六萬零七百八十六元，若非兩造對上開追加工程計價已有共
    識，何從確定追加工程款之總價款為九百五十萬元及二十六萬零七百八十六元，
    足認所謂議定單價，係指決議第一點至第八點扣除款之單價，故上訴人主張待兩
    造共同議定單價者乃會議紀錄決議第一點至第八點之扣除款部分，應可採信。至
    被上訴人嗣雖未提送單價表，惟單價表僅係扣除總價款中單價細目列舉而已，尚
    不影響已協議成立之追加工程款，上訴人以兩造尚未就追加工程款議定單價，抗
    辯協議尚未成立云云，自無足採。依九十年八月九日會議紀錄記載，兩造已就1.
    有關燈具、插座數量等扣款四十六萬二千九百三十四元，2.天花板輕鋼架未施作
    一萬二千九百六十九元，3.調配室等門板不具腐蝕效果六萬六千三百元，4.追加
    工程(1)第三十八項不予追加三萬五千元，5.追加工程(2)第二十六項未施作二千五
    百元，6.追加工程(1)第五項管理利潤一萬二千元，7.追加工程(1)第三十六項電盤
    移位電纜線規格不符八萬六千零十元，初步協議合計為六十八萬七千二百十三元
    ，因被上訴人遲未提出核對單價內容之意見送上訴人，俾共同議定單價，是該價
    格之無法再行協商確認乃被上訴人拒不配合所致，則上訴人以原初步協議價格計
    算相關扣除款額，應認有據。扣除上開金額後，兩造協議之工程款第(二)(三)項之金
    額為八百八十一萬二千七百八十七元 (未稅)(0000000-000000= 0000000)。另第
    一項追加清洗機等工程金額三十四萬三千四百三十元，為被上訴人所不爭執（見
    本院卷第七十九頁），另第四項即九十年四月二十六日追加工程變更設計三項，
    工程金額為二十六萬零七百八十六元，亦於上開會議決議第九點中達成協議，故
    上訴人上開工程款合計為九百四十一萬七千零三元。
  (二)上訴人主張系爭工程已完工通過驗收，提出被上訴人於八十九年七月三十日出具
    載明上訴人業已於完工期限內完成上述無塵室新建相關工程，且符合雙方合約內
    容規範之要求之「完工證明書」（見原審卷一第一０八頁）為證，被上訴人雖抗
    辯其係為配合上訴人欲上櫃，在上訴人出具「承諾書」之前提下而出具該完工證
    明書，實則工程尚未完工云云，惟查前開承諾書係上訴人陳明於八十九年四月二
    十日配合水電正式送水送電完成「試車」運轉，亦配合被上訴人．．做各項「驗
    收」程序，也鼎力配合被上訴人生產，逐次修改缺失項目及施作零星工程，上訴
    人已於七月「上櫃」，需要被上訴人先行提供完工證明書，以利作業，．．上訴
    人．．配合被上訴人驗收所列之缺失，將全部改善完成等語（見原審卷一第一二
    二頁），並未敘明上訴人尚未完工，僅得認其係催促被上訴人儘速交付完工證明
    ，且承諾配合將驗收所列之缺失改善，復揆諸前述被上訴人自承對上訴人八十九
    年十月十六日以專案訂購單追加清洗機及乾燥機排氣配電工程，及設計變更及增
    加網版清洗室空間工程等三萬四千五百三十元，另追加工程(1)設計變更追加項部
    分工程款四十三萬二千七百九十八元、四十四萬五千八百五十元及三十三萬五千
    四百六十一元，共應給付上訴人工程款計一百六十七萬一千六百七十六元等語（
    未含稅為一百五十九萬二千零七十二元），足見上訴人已依約完工、驗收，僅有
    瑕疵應予修補或扣款補正之。另依工程合約第五條之付款方式，尾款百分之二十
    係於工程完成，經驗收、試車後支付，並應附保固金（開立保固票一年期），而
    本件合約工程尾款六百六十四萬元，上訴人係於八十九年十月三日簽發統一發票
    向被上訴人收取完畢（見本院卷第三十七頁），與上開七月三十日之完工證明，
    時間相距二月有餘，若無完工、驗收、試車情事，何以仍願交付尾款？且上訴人
    依約簽發一年期之保固金本票，交由被上訴人收執（見原審卷一第一０九頁），
    且為被上訴人所不爭執，則足以認上訴人已依承諾書之承諾，改善驗收所列缺失
    。被上訴人雖復抗辯上訴人並未取回履約保證金本票，無非係在未通過驗收之情
    形下，以兩張本票交被上訴人收執強化系爭工程之擔保云云，惟為上訴人所否認
    ，且被上訴人未舉證證明之，自難採之。
  (三)依系爭工程合約第六條規定1.工程期限：主系統於八十九年三月十日前完工並試
    車運轉，二次側部分配合現場機台進度施作，2.因故延期：如因變更設計或工作
    數量臨時增加，因建築土木、水電、消防申請延誤．．致需延長完工日期時，乙
    方（上訴人）得具報甲方核定延期日數。而合約第二十一條規定：逾期損失，乙
    方倘不依照合約規定期限完工，應按逾期之日數，每日賠償甲方損失，按合約總
    價千分之一計算，折合新台幣三萬三千二百元整，是項賠償款，甲方得在乙方未
    領工程款內扣除，如有不足，得向乙方或其保證人追繳之。而被上訴人於八十九
    年四月十一日訂定工程進度表 (見原審卷一第一八九頁），其中有關上訴人部分
    預定完成日，最遲之工程項目─「排氣」定為八十九年四月二十一日，而依進度
    表備註所載「工程影響狀態分析」，有正式用電：廠內用電不足等，而依系爭工
    程合約第九條規定，本工程水電所需水電由甲方（被上訴人）無償供應之，水電
    既由被上訴人供應，而影響工程延誤情形為用電不足，係可歸責於被上訴人供電
    不足所致，可知工程之延誤，應符合工程合約第六條所稱之「因故延期」，並揆
    諸前述「承諾書」之記載，上訴人「業於中華民國八十九年四月二十日配合水電
    正式送水送電完成試車運轉」；及被上訴人前述八十九年七月三十日所出具之完
    工證明書亦載明：「承包商擎邦國際科技工程股份有限公司業已於完工期限內完
    成上述無塵室新建相關工程」，雖九十年四月二十六日問題表，指上訴人逾期完
    工（見原審卷一第九十二頁），及九十年八月九日會議要求上訴人提出試車報告
    等佐證確認工程進度（原審卷二第一七０頁）云云，惟查上開問題表中問題一係
    稱「主合約」完工日期為三月十日前完工並完成試車，此與全部工程尚屬無涉，
    且被上訴人亦事後同意上訴人已於期限內完工，被上訴人雖另要求上訴人提出試
    車報告等佐證確認工程進度，惟此僅係要求上訴人提出試車報告，尚未指稱上訴
    人遲延完工，故被上訴人抗辯上訴人遲延完工云云，以遲延罰款抵銷工程款為無
    理由，尚無可採。
  (四)被上訴人雖抗辯如依上訴人所稱系爭工程之瑕疵金額寥寥無幾，則上訴人於協商
    過程中逕行補正即可，何須一再推辭或拒絕被上訴人補正之請求云云，惟查兩造
    尚有主合約之瑕疵並未補正，故上訴人同意以扣款代替補正，瑕疵視為已補正，
    （被上訴人自承現況已有改變，鑑定恐有困難，見原審卷二第二七二頁），故被
    上訴人抗辯追加工程並非僅如上開會議所列云云，自無足採。
  (五)被上訴人主張兩造於九十年八月九日會議第十點就有關主合約保固缺失，列出Ａ
    至Ｆ六點缺失，共計三百一十四萬七千八百八十八元，上訴人則以保固期限至九
    十年十月十五日屆滿，故屆滿後所生之瑕疵修補，毋庸負責等語。經查系爭工程
    保固期限為一年，即至九十年十月十五日止（見原審卷一第一０九頁），故在此
    期限之後所生之瑕疵，上訴人自不負責，茲就上訴人應負責之保固期限內工程瑕
    疵，分述如下：
  1.被上訴人主張主合約Ａ部分六樓地板排水設計不良，造成裝潢、電腦主機毀損應
    予修繕，管線應重做，應扣款四十二萬八千三百三十元云云（見本院卷第二０八
    頁七─一），經查六樓地板排水工程固係上訴人追加項目，有其報價單附卷可按
    （見原審卷二第二十一頁第三十二項次），惟被上訴人係九十一年七月十七日修
    復，有估價單二紙可按（見本院卷第一六二、一六三頁），被上訴人並未舉證此
    係於上開保固期限內所生之瑕疵，自不得向上訴人主張該部分之扣款。
  2.被上訴人主張主合約Ｂ部分即酸、鹼熱排變頻器不良，發生損壞，更換變頻器七
    組，共二十九萬四千元，業據其提出報價單影本為證（見本院卷第二０九頁十─
    一、第一七四頁），上訴人抗辯工程標單第十九頁，其上記載變頻器七只總價為
    四、八三七元（見原審卷一第一八一頁），惟上訴人認僅損壞一組，並同意金額
    為四萬二千元（見本院卷第二０六頁），惟查系爭工程標單第十四頁所示，製程
    排氣設備共有七台排氣風機各附一組變頻器，編號EF501至507，是排氣風機之變
    頻器共有七組，有工程標單及無塵室興建工程單線圖可稽（見原審卷一第一七六
    頁、本院卷第二二四頁）。惟據工程標單所列變頻器品牌（VACON）廠商亦提出
    該報價七只VACON品牌變頻器之價格為二八○、九○○元，有VACON廠商估價單可
    資為證（見本院卷第二三五頁）。而一般電磁開關之價格帶區間為數百元，亦有
    估價單可按（見本院卷第二三六頁），故上訴人所稱工程標單第十九頁所列七只
    VACON變頻器單價，應係工程標單第十八頁七只電磁開關（品牌為士林、台安）
    之價格（見本院卷第二三二頁），惟上訴人抗辯僅損壞一組變頻器，被上訴人陳
    稱變頻器事實上有壞掉，但尚未更換，故不再主張等語（見本院卷第二九二頁）
    故此部分僅得扣除上訴人同意扣除之四萬二千元。
  3.被上訴人主張主合約Ｃ部分即前製程大門板歪鈄，無法密合，金額為三萬三千八
    百元（見本院卷第二０八頁六─五），而上訴人就該部分不爭執（見本院卷第二
    ０六頁），故被上訴人主張就上開金額應就給付之工程報酬中予以扣款，為有理
    由，應予准許。
  4.被上訴人主張主合約Ｄ部分即配藥室內板嚴重腐蝕，材質不符合耐蝕條件，金額
    為六萬六千三百元（見本院卷第二０八頁六─二），惟此部分已於九十年八月九
    日之會議中第四項3.同意以六萬六千三百元扣除（此金額係包括於第四項第一點
    至第八點扣款金額六十八萬七千二百十三元中），而此金額已就上訴人請求工程
    報酬中扣除（見理由三之(一)），被上訴人自不得重複扣除，所稱尚非有理。
  5.被上訴人主張主合約Ｅ部分即外氣空調箱吸入口設置不當，金額為一百十一萬元
    ，業據其提出報價單為證（見本院卷第二０八頁一─三，第一三六頁），上訴人
    固稱此係九十年八月九日會議所未協商範圍，且在保固期限後所生之瑕疵（見本
    院卷第一九四頁），惟查外氣空調箱部分，被上訴人於九十年四月二十六日問題
    表及九十年八月九日之之會議均已提出上開瑕疵（見原審卷一第九十五頁），本
    應由上訴人負責，故被上訴人雖遲於保固期限始修復，仍無礙於被上訴人主張應
    自工程報酬中予扣款，上訴人此部分抗辯非有理由，而無足採。
  6.被上訴人主張主合約Ｆ部分即製程水有鐵鏽呈土黃色，應重新配管，金額為五十
    三萬七千二百三十元等語，並提出估價單影本為證（見本院卷第二０九頁八─一
    第一七一頁），上訴人則抗辯此係保固期限後之瑕疵，不必負責云云，惟查此已
    於九十年八月九日之會議中列為主合約保固缺失（見原審卷二第一七０頁），故
    被上訴人雖遲於保固期限後始修復，仍無礙於被上訴人主張應自工程報酬中予扣
    款，上訴人此部分抗辯非有理由，而無足採。
  7.被上訴人主張燈具與插座數量與主合約不符，計四十八萬五千七百五十元（見本
    院卷第一八三頁十一─一），惟查此業於九十年八月九日之會議中協商扣款四十
    六萬二千九百三十四元（見會議中第四項中1.有關燈具、插座數量等扣款四十六
    萬二千九百三十四元），（此金額係包括於第四項第一點至第八點扣款金額六十
    八萬七千二百十三元中），而此金額已就上訴人請求工程報酬中扣除（見理由三
    之(一)），被上訴人自不得重複扣除，所稱尚非有理。
  8.被上訴人主張天花板輕鋼架四十九、五平方公尺未施作，應扣款一萬二千九百六
    十九元（見本院卷第一八三頁，十一─二），惟此部分已於九十年八月九日之會
    議中第四項2.同意以六萬六千三百元扣除（此金額係包括於第四項第一點至第八
    點扣款金額六十八萬七千二百十三元中），而此金額已就上訴人請求工程報酬中
    扣除（見理由三之(一)），被上訴人自不得重複扣除，所稱尚非有理。
  (六)被上訴人復主張於上開會議協商之後，仍有下述瑕疵應予補正，共計二百二十二
    萬一千七百九十四元（見本院卷第一八四至一八五頁），惟被上訴人自承現況已
    有改變，鑑定恐有困難，已如前述，茲就被上訴人主張分述如下：
  1.後製程五○六空調箱失火，應支付一百十一萬元，係因上訴人未設置任何保護裝
    置所致云云，且已於九十年九月十日支付部分款項四萬二千元，有統一發票可按
    （見本院卷第一三０頁），惟被上訴人並未舉證此失火係與上開未設置保護裝置
    有因果關係，且係在保固期間屆滿後所發生，所稱尚無足採。
  2.冷卻水堌供水收集管口徑竟與幹管相同，未能正常負荷，造成流量、流速不穩定
    云云，惟查此為上訴人所否認，且依被上訴人所提之統一發票日期係九十一年六
    月二十四日及七月四日（見本院卷第一四二頁），均在保固期限之後，被上訴人
    復未舉證以實其說，所稱尚難採信。
  3.空壓機冰水水冷系統進出口壓力過低，已支付修理費二十一萬八千三百四十三元
    云云，固據被上訴人提出九十年七月十八日之統一發票影本為證（見本院卷第一
    四五頁），惟此為上訴人所否認，並抗辯係發生於保固期限之後等語，被上訴人
    並未能舉證以實其說，所稱洵屬無據。
  4.製程排水與純水、廢水等排水未分設排水管路，造成排水倒灌云云，雖據被上訴
    人提出估價單影本為證（見本院卷第一四九頁），惟此為上訴人所否認，被上訴
    人並未能舉證以實其說，所稱洵屬無據。
  5.酸排管洩漏造成庫板及瀘網嚴重腐蝕，業已支付更換費用五萬七千三百三十元，
    固據被上訴人提出九十一年六月二十日之統一發票影本為證（見本院卷第一五七
    頁），惟此為上訴人所否認，且係發生在保固期限之後，被上訴人復未能舉證以
    實其說，所稱洵屬無據。
  6.地板環氣樹脂多處剝離，應重新鋪設，費用為十八萬零五十元云云，固據其提出
    估價單影本為證（見本院卷第一七二頁），惟此為上訴人所否認，被上訴人並未
    能舉證以實其說，自非可採。
  (七)被上訴人復主張另有上開會議協商以外之瑕疵補正，共支付二百三十四萬五千一
    百三十九元云云（見本院卷第一八六頁），惟查：
  1.冰水系統之冷卻水管幹管竟與支管口徑一樣，水流量不平衡，危害系統安全，應
    付二百十二萬三千四百六十六元云云，固據其提出估價單影本為證，惟此為上訴
    人所否認，被上訴人復未能舉證以實其說，所稱自無足採。
  2.無塵室天棚施工後，雜物未清，本將配線軟管束緊，支付六萬元之清理費云云，
    固據被上訴人提出照片一張為證（見原審卷二第二二五頁），惟查此為上訴人所
    否認，被上訴人復未能提出支付之證明，所稱自難採信。
  3.變壓器放置地點不安全，業已變更位置支付五萬元云云，被上訴人僅提出照片一
    張及估價單影本為證（見原審卷二第二四七頁），惟此為上訴人所否認，被上訴
    人復未能證明以實其說，所稱尚非可信。
  (八)被上訴人復主張系爭工程九十年九月五日因空調箱失火、吸入廢氣，廢水滲漏、
    牆面未收邊等設計、施作之瑕疵或損壞，造成污染源，無塵室潔淨度大受影響，
    嚴重減低產品良率，被上訴人受有四千六百六十萬七千三百九十二元之損失，惟
    其自承此係協商過程後才發生（見本院卷第一七七頁），雖其又稱上訴人自承未
    裝有電路保護裝置（同上），惟其未能舉證失火原因與上訴人未為上開保護裝置
    有直接因果關係，自不得主張就上開金額予以扣款。
四、綜上所述，上訴人依據承攬之法律關係，主張所承攬之追加工程業已完工並驗收
    完畢，得請求九百四十一萬七千零三元，扣除主合約之瑕疵一百七十二萬三千三
    十元，被上訴人仍應給付上訴人工程款七百六十九萬三千九百七十三元，故上訴
    人請求被上訴人應給付上訴人之追加工程款總額為七百六十九萬三千九百七十三
    元及法定利息，為有理由，應予准許，逾此部分之請求，非有理由，不應准許。
    另上訴人依據工程合約第三十條規定，於工程驗收後，請求被上訴人返還上訴人
    於八十九年二月二十三日簽發，以上海商業儲蓄銀行總行營業部為擔當付款人，
    到期日為八十九年三月二十日，金額一千零四十五萬八千元之履約保證金本票乙
    紙 (本票號碼：BB0000000)，亦有理由，應予准許，又上訴人依工程合約第五條
    第３款約定，於八十九年十月二日簽發以上海商業儲蓄銀行總行營業部為擔當付
    款人，到期日為九十年十月十五日，金額六百六十四萬元之保固本票乙紙（本票
    號碼：BB00 00000）交付被上訴人，茲保固期間業已屆滿，且上訴人應負之保固
    責任均已以被上訴人已自行修復費用計算扣抵，已如前述，則上訴人之保固責任
    已完成，上訴人請求被上訴人依約返還保固本票，為有理由，應予准許。又上訴
    人勝訴部分，兩造分別陳明願供擔保為准、免假執行之宣告，經核於法並無不合
    ，爰分別酌定相當擔保金額准許之。至於上訴人敗訴部分，其假執行之聲請失所
    附麗，應併予駁回。原審就上開應准許部分，為上訴人敗訴之判決，並駁回其假
    執行之聲請，尚有未洽，上訴意旨求予廢棄改判，為有理由，爰由本院予以廢棄
    改判如主文第二項所示，並依聲請為附條件之准、免假執行之宣告。至於上訴人
    之請求不應准許部分，原判決為上訴人敗訴之判決，並駁回其假執行之聲請，理
    由雖有不同，惟結論並無二致，上訴意旨求予廢棄改判，為無理由，應駁回其上
    訴。
五、本件事證已臻明確，兩造其餘主張陳述及所提之證據，均毋庸再予審酌，附此敘
    明。
六、據上論結，本件上訴為一部有理由，一部無理由，依民事訴訟法第四百五十條、
    第四百四十九條第二項、第七十九條但書、第四百六十三條、第三百九十條第二
    項、第三百九十二條，判決如主文。
中　　　華　　　民　　　國　　九十三　　年  　　三　　  月　　  九  　　日
                                民事第十五庭
                                    審判長法  官  劉　靜　嫻
                                          法  官  吳　光　釗
                                          法  官  李　錦　美
正本係照原本作成。
如不服本判決，應於收受送達後二十日內向本院提出上訴書狀，其未表明上訴理由者
，應於提出上訴後二十日內向本院補提理由書狀（均須按他造當事人之人數附繕本）
上訴時應提出委任律師或具有律師資格之人之委任狀；委任有律師資格者，另應附具
律師資格證書及釋明委任人與受任人有民事訴訟法第四百六十六條之一第一項但書或
第二項（詳附註）所定關係之釋明文書影本。
中　　　華　　　民　　　國　　九十三　　年　　　三　　　月　　　十　　　日
　　　　　　　　　　　　　　　　　　　　　書記官  明　祖　全
附註：
民事訴訟法第四百六十六條之一（第一項、第二項）：
對於第二審判決上訴，上訴人應委任律師為訴訟代理人。但上訴人或其他法定代理人
具有律師資格者，不在此限。
上訴人之配偶、三親等內之血親、二親等內之姻親，或上訴人為法人、中央或地方機
關時，其所屬專任人員具有律師資格並經法院認為適當者，亦得為第三審訴訟代理人
。
